臺灣高等法院刑事判決　　　　　　 95年度上更(二)字第702號
上　訴　人
即自訴人　　乙○○
　　　　　　　　　　10號
自訴代理人　吳妙白律師
　　　　　　姜禮增律師
被　　　告　丁○○
　　　　　　丙○○
　　　　　　甲○○
上列三人共同
選任辯護人　王聖舜律師
上列上訴人因自訴被告等偽造文書等案件，不服臺灣臺北地方法
院八十五年度自字第一二五七號，中華民國八十六年十一月二十
日第一審判決，提起上訴，經判決後，由最高法院第二次發回更
審，本院判決如下：
    主  文
上訴駁回。
    理  由
一、自訴人於原審自訴及追加自訴意旨略以：被告丙○○、甲○○、丁○○分別為台青育樂股份有限公司（以下簡稱台青公
    司）之董事長、職員、股東，明知自訴人乙○○於民國（下
    同）八十年六月一日不在國內，竟於台青公司八十年六月一
    日上午所召開之董事會議，擅將乙○○、唐靜儀、唐靜祥、
    袁玫、劉凱午及康靜明（以上五人係自訴人指派之股東）紀
    錄列名出席會議，並決議將公司資本額增資新台幣（下同）
    五千萬元，將股權灌水，使乙○○持股比例，由原來之百分
    之九十二降低為百分之四十六，足生損害於乙○○在台青公
    司之權益。復於八十年七月十六日，向經濟部申請變更登記
    ，偽造台青公司變更登記申請書，盜蓋乙○○、唐靜儀、唐
    靜祥、袁玫、劉凱午、康靜明等人之印章，持以行使，使經
    濟部為不實之變更登記。又於台青公司八十一年元月十八日
    上午九時召開之股東臨時會，偽填台青公司全體股東十三人
    ，包括乙○○及其指派之上述五名股東及王乃龍，出席會議
    ；同日上午十時召開之台青公司董事會議，偽填乙○○、唐
    靜儀、唐靜祥、袁玫、劉凱午及康靜明，出席會議；同日上
    午十一時召開之常務董事會，偽填唐靜儀出席會議，均足以
    生損害於乙○○及各被偽填出席者，並影響經濟部對公司登
    記資料之正確性。因認被告丙○○、甲○○、丁○○涉有共
    犯刑法行使偽造私文書罪嫌，使公務員職務上登載不實罪嫌
    及背信罪嫌云云。
二、訊據被告丙○○、甲○○、丁○○堅決否認有偽造文書及背
    信犯行。被告丙○○辯稱：伊僅為掛名之董事長，所有事情
    皆是其夫丁○○處理，伊從未過問公司事務，對本案毫不知
    情等語，被告甲○○辯稱：伊受雇於丁○○擔任秘書，僅提
    供名義供丁○○開設公司，對公司設立、營運均未參與，其
    皆依丁○○指示辦理，對本案亦不知情等語。被告丁○○則
    辯稱：(一)台青公司為其與自訴人乙○○為投資興建高爾夫球
    場而設立，二人為合夥關係。因被告丁○○另擔任證券公司
    常駐監察人，為分散股權，乃借用其妻丙○○之名義擔任台
    青公司負責人，借用職員甲○○及其他親友名義擔任股東。
    自訴人亦借用其妻唐靜儀、親友唐靜祥、袁玫、劉凱午、康
    靜明、王乃龍等人名義登記為股東。台青公司所有事情皆由
    被告丁○○和自訴人兩人商議負責。雙方掛名股東根本未曾
    謀面，亦未參與，本案與丙○○與甲○○等人均無干係。(二)
    被告丁○○原自行購地開發籌設高爾夫球場，所以與自訴人
    合作，乃藉助自訴人為旅日華僑，可在日本市場促銷球證。
    雙方乃洽談合夥成立台青公司，於七十九年一月核准設立，
    至八十年六月增資，皆為二人協商後，交由陳達會計師向經
    濟部申請辦理手續。自訴人旅居日本，經常不在國內，故由
    被告丁○○負責球場及公司之申設等事宜。自訴人有關台青
    公司之事務均交由其處理，本件之增資、股權變更，亦經二
    人協商，係基於授權而為。(三)二人既為合夥關係成立公司，
    故實際上根本從未召開過股東會、董事會。所有會議記錄之
    內容，係二人洽談後，交由會計師形式上製作，辦理登記，
    此為自訴人所同意。最初台青公司設立時之發起人會議、董
    事會議，自訴人亦同樣不在國內，自訴人為何均無異議，指
    控告被告等偽造文書？本件之緣由，乃因自訴人另犯偽造文
    書案，被告丁○○之父親陳孟博對之提起偽造文書告訴，自
    訴人為牽制該案，乃提起本件自訴。(四)退步言，台青公司最
    初資本額五千萬元，自訴人出資股金從未因而減少，最多僅
    因增資五千萬元（由被告丁○○出資）因而使自訴人之股份
    比例相對降低，亦未損害於自訴人。自訴人與被告丁○○最
    初約定股份分配暫以九十二比八登記，因台青公司最初登記
    資本額僅五千萬元，由丁○○所出。但如欲興建球場，實有
    不足，僅土地購置即數億元，基於作帳成本，經會計師之建
    議決定增資，被告丁○○將所購置之土地移轉至台青公司名
    下，始有本案之增資，並經自訴人同意。惟因當時自訴人財
    務困難，增資之五千萬元乃由被告丁○○拿出，並將價值一
    億元左右之土地二十三點六一公頃移轉於台青公司名下，故
    八十年五月間，雙方會商後決定持分比例改為自訴人百分之
    四十六、被告百分之五十四。(五)自訴人於八十六年六月十八
    日於原審所提出追加自訴事實部分，指被告等偽造台青公司
    八十一年元月十八日所召開之股東臨時會議記錄、董事會議
    記錄、常務董事會議記錄等項。惟該次會議紀錄目的為選任
    新董事，對自訴人並無損害可言。因在增資案時，原董事陳
    振民（即被告丁○○之弟，僅是人頭）將股份名義移轉於甲○○，陳振民因股權移轉而當然解任董事職務，遺缺董事名
    額即由丁○○之母陳王蔚雲遞補，於自訴人及被告丁○○雙
    方之股權比例，並無產生任何之變動等語。
三、按犯罪事實應依證據認定之，無證據不得認定犯罪事實，刑
    事訴訟法第154條第2項定有明文。此所謂認定事實之證據，
    係指足以認定被告確有犯罪行為之積極證據，該項積極證據
    自須適合於被告犯罪事實之認定，始得採為斷罪資料，事實
    之認定應憑證據，如未發現相當證據，或證據不足以證明，
    自不能以推測或擬制之方法，以為裁判之依據（最高法院四
    十年臺上字第八十六號判例意旨參照）。
四、經查：
（一）台青公司於七十八年十二月三十日召開發起人會議時，通
      過選任被告丙○○、丁○○、自訴人乙○○及唐靜儀、唐
      靜祥、袁玫、劉凱午、康靜明、陳振民為董事，陳孟博為
      監察人，此有台青公司發起人會議、股東名簿在卷可稽。
      而依自訴人之入出境資料顯示，七十八年十二月二十日至
      七十九年二月十四日間，自訴人係停留於香港，並不在國
      內（見一審卷第四０五頁），有內政部警政署入出境管理
      局出具之入出境紀錄可參。台青公司設立時，所召開之七
      十八年十二月三十日發起人會議，自訴人既不在國內，自
      捏論參加會議，而自訴人於原審亦自承公司設立時係委託
      被告丁○○辦理設立工作（見一審卷第二四五頁、第二九
      一頁）。至於台青公司股東中，除丁○○與自訴人外，其
      餘股東，分別係丁○○與乙○○各自找來之人頭股東，此
      經被告之父親陳孟博及自訴人之配偶唐靜儀、配偶之舅舅
      劉凱午等證述屬實（見一審卷第二九０頁、第二九一頁、
      第三一０頁）。證人即自訴人配偶唐靜儀於原審更證稱：
      設立當時伊沒見過被告，沒與他們談設立公司之事，伊將
      證件交給乙○○，乙○○再交給丁○○去辦公司登記，伊
      並無經營公司之意，伊是順從乙○○之意思，唐靜祥、唐
      靜明也都無經營公司之意思，證件是伊負責連絡他們，再
      由乙○○去向他們拿，發起人會議及公司會議他們都沒參
      加，公司經營、球證等都是委託丁○○辦理，聽乙○○說
      丁○○都會向他說明等語（見一審卷第第三一０頁、第三
      一一頁）。被告及自訴人亦供陳有關台青公司之設立及經
      營，係由自訴人及被告丁○○二人負責。而台青公司為高
      爾夫球場之營運而成立，最初登記資本額為五千萬元，由
      自訴人所支付，股份登記為自訴人部分百分之九十二，被
      告丁○○部分百分之八，此為雙方所不爭之事。從而關於
      本案被告犯罪是否成立，首應探究者為八十年六、七月間
      ，台青公司增資五千萬元，使資本額達一億元，該增資案
      ，自訴人是否知情同意；五千萬元增值款為何人所出，被
      告丁○○有無另將價值約一億元之土地移轉登記予台青公
      司；持股比例是否雙方同意按出資比例，改為自訴人部分
      百分之四十六，被告丁○○部分百分之五十四，自訴人對
      公司各項業務、登記事項是否均委由被告丁○○辦理等情
      ？
（二）自訴人自承，其對於台青公司業務係概括授權被告丁○○
      經營，並未明確指明何種事項係授權範圍內，何種事項係
      授權範圍以外，以及何種事項係對自訴人有利，何者不利
      （見原審八十六年八月二十七日訊問筆錄），並稱如果是
      高爾夫球場所必要的（指設立、營運作業）是授權範圍內
      ，股份由被告占大多數就不是授權範圍（見原審八十六年
      十月一日訊問筆錄），是自訴人所謂被告之行為究否為授
      權範圍之衡量標準，係以該行為究否對自訴人有利為依據
      。惟上開認定標準，並未經自訴人告知被授權人即被告丁○○，對於何謂有利、何謂不利之標準，雙方亦未於事前
      達成任何結論。而本案被告丁○○所以辦理台青公司增資
      ，據辯稱係因八十年六月間，因球場請照而須將部分林地
      轉讓予台青公司，而台青公司設立時僅有資本五千萬元，
      於作帳上購地成本不足，經會計師建議須辦理公司增資，
      斯時自訴人因財務困難，乃要求丁○○增加投資，經被告
      丁○○同意，台青公司股份乃調整為自訴人及其家族為百
      分之四十六，被告丁○○及其親友為百分之五十四。上開
      事實，經證人唐靜儀於原審證稱：「．．．地是我們向陳
      先生（指被告丁○○）買的．．．」（見原審八十六年六
      月十八日訊問筆錄）；自訴人亦自承：「．．．八十年丁○○部分（指土地）過戶給公司，．．．我看過資料才知
      道移轉，增值（指增值稅）八十年年底才知道，八十年十
      二月被告告訴我要增資，民國八十年七月十六日辦增資紀
      錄，我是以股東身分八十一年向經濟部查詢才知道八十年
      六月二十八日土地移轉給公司」等語（見原審八十六年七
      月九日訊問筆錄）。據上可知，台青公司於七十八年設立
      時，資本額僅有五千萬元，後來 80年7月間被告丁○○將
      所購買高爾夫球場用地23.61685公頃土地移轉予台青公司
      ，此有新竹縣政府稅捐處土地增值稅繳款書（土地增值稅
      繳款書上記載納稅義務人為丁○○）、土地登記謄本可稽
      （原審卷第34頁至47頁），自訴人亦不否認80年間被告丁○○將部分土地過戶給台青公司（原審卷第324 頁），且
      台青公司80年資產負債表亦列入土地一億一千二百七十萬
      元（本院上訴卷第3宗第32 頁），足證被告丁○○確有將
      所購買之土地移轉登記為台青公司所有，造成公司資產實
      際上超過公司登記資本額，依會計作業原理，必須將公司
      資本額重估，辦理增資，始能符合台青公司實際資產價值
      ，此等作業，應屬公司營運所必須，對台青公司而言，並
      無不利。自訴人雖指被告透過增資方式，增加自己持股，
      致自訴人所持股份比例降低，顯然對其不利，超出授權範
      圍，應構成背信云云。然查，所謂背信，係行為人為他人
      處理事務，意圖為自己或第三人不法之利益，或損害本人
      之利益，而為違背其任務之行為，致生損害於本人之財產
      或其他利益而言，本案被告丁○○將其名下之土地移轉登
      記予台青公司，致台青公司資產超過其登記之資本額，被
      告依法辦理增資，於法當無違誤。而被告丁○○所以增加
      自己持股比例，係因其名下土地移轉登記予台青公司，並
      增資五千萬元之故，台青公司所多出之資本額，實際上是
      被告丁○○之出資，其因此增加持股比例，僅係單純反應
      事實，當無所謂圖得不法利益可言。且增資後，公司增加
      了資本，而公司原無土地資產，現在增加23.6169 公頃土
      地持分，從而被告所為，實難認有何為自己或第三人不法
      利益之意圖可言，核與刑法第三百四十二條背信罪之構成
      要件有間。
（三）自訴人雖稱其不知台青公司增資案，直到八十一年一月間
      至陳達會計師事務所，才知被告等擅自辦理增資，乃對陳
      達表示意見云云。惟查經原審傳訊證人即辦理上述台青公
      司增資案之會計師陳達到庭結證稱：增資五千萬元，在申
      辦過程中沒有人異議（見一審卷第一０三頁背面）。雖然
      自訴人於證人陳達到庭作證過程中當庭表示八十一年一月
      伊曾到過陳達會計師事務所對被告及陳達他們辦理增資一
      事表示意見等語，然查經原審詢問證人陳達，陳達亦答稱
      ：「從未聽過有人表示意見」。雖自訴人代理人又當庭表
      示當時係因發現被告增資所以自訴人帶審計專家去找陳達
      云云，然經陳達回稱：「增資在八十年年底核准，自訴人
      帶專家來並非為增資案而來，因八十一年增資案已經下來
      」等語（見一審卷第一０四頁）。查證人陳達僅受託為自
      訴人及被告雙方辦理公司登記或增資等事項，為從事業務
      之人，衡情其並無偏袒任何一方之必要，倘自訴人確有就
      上開增資案表示異議，證人陳達亦無隱瞞之必要，故其證
      言應屬可採。再參以依自訴人入出境資料，81年1月22 日
      至26日，自訴人在臺灣，則此時段其至陳達會計師處，於
      見過會計師後，卻仍以其妻唐靜儀名義簽發帳號六七四六
      －二號、81年1月27 日期，面額一千萬元之支票給丁○○
      清償債務，有該支票影本在卷可稽（見原審卷第一八九頁
      ）。設如其見過會計師，事後發現增資不實，股權比例由
      原百分之九十二，減少為百分之四十六，認遭丁○○背信
      、偽造文書使其受有損害而提出異議，則焉有再交一千萬
      元予丁○○之理？雖自訴人乙○○事後辯稱該一千萬元支
      票「係於知悉丁○○擅自辦理增資登記前所簽發之遠期支
      票」云云，然查乙○○在81年1月9日曾傳真給被告丁○○
      ，表示「我內人向您所借款之部分，將於下週末我赴台時
      返還」等語，有該傳真函影本在卷可稽，並為自訴人所不
      爭執，自訴人於本院審理時亦承認該支票為償還其妻向丁○○之借款，參以自訴人乙○○在 81年1月22日至26日確
      在台灣之事實，即可確定該一千萬元支票確係乙○○於上
      開表示還款之傳真被告以後來台期間所開立交付，其事後
      忽稱該一千萬元支票為早先簽發之「遠期支票」云云，顯
      與事實不符，並無可採。顯見自訴人同意上述增資，並無
      意見，其所訴事後始知悉對會計師表示意見云云，並非事
      實。至於自訴人所提出之所謂 81年2月21日福華飯店錄音
      帶乙節，係屬審判外之陳述，依傳聞法則，並無證據能力
      ，附為說明。
（四）台青公司設於第一商業銀行大安分行，帳號六三三三－五
      號、於 80年6月29日存入五千萬元增資款，查係被告丙○○（丁○○之妻）名義所簽發，面額分別為一千五百萬元
      、一千五百萬元、二千萬元之支票三張存入，有該支票影
      本及台青公司活期存款存摺影本在卷可稽（見一審卷第二
      四九頁、第二五０頁）。則被告丁○○辯稱增資款係由其
      出資，尚非無據。自訴人於原審雖稱五千萬元係其另匯款
      給被告丁○○云云，然查依自訴人於原審所提出之匯款表
      （見一審卷第三三三頁），於增資案成立之前，並未匯入
      分文，僅於八十年七月十九日、八月一日匯入日幣折合新
      台幣約三千萬元，與增資數額並不相符，所稱係其匯款乙
      節，已難採信。且自訴人既稱不知被告丁○○等私下增資
      之事，又稱增資款五千萬元係其出資，亦相矛盾；再參以
      自訴人於本院審理時又稱其從日本匯了十億給被告，被告
      即係從其中拿錢出來增資的，所稱情節又有岐異，實難另
      人置信。反之，被告丁○○所辯上情，則有上開丙○○名
      義所簽發，面額分別為一千五百萬元、一千五百萬元、二
      千萬元之支票三張影本及台青公司活期存款存摺影本在卷
      可稽，事證甚明，足見該增資款五千萬元，應為被告丁○○所出而存入台青公司帳戶。
（五）其次，台青公司因籌備高爾夫球場事宜，未及正式營業，
      曾經先後聲請經濟部准予延展開業並申復，因不為經濟部
      所接受，故增加設計規劃顧問業務，以避免遭經濟部撤銷
      公司登記，此有台青公司 80年8月15日（當日乙○○不在
      台灣）致經濟部申請延展開業函、經濟部80年9月6日經（
      八○）商字第222319號補正函、台青公司 80年12月5日撤
      回延展開業函、80年12月5 日增加所營事業申請書、同年
      12月12日（當日乙○○不在台灣）股東臨時會決議錄、同
      年月23日撤回增加所營事業項目變更事宜函、同年月20日
      股東臨時會決議錄（當日乙○○不在台灣）、同年月26日
      將撤回所營事業項目變更作廢之申請書（當日乙○○不在
      台灣）、經濟部80年12月28日經（八○）商129933號核准
      函等可稽，查台青公司從設立到最後，上開關於公司之運
      作及所有之會議，當時自訴人乙○○大多不在國內，自訴
      人對此亦未有異議，顯見關於台青公司之經營，自訴人乙○○因長年旅日，確均委由被告丁○○負責，被告丁○○
      顯有自主決策權甚明。則自訴人又豈能以「人不在國內」
      為證據來反控為其未授權？茲80年6、7月間辦理增資部分
      ，有其必要性，且在授權範圍，已如上述，則被告據以製
      作必要之變更文件，自無偽造文書之可言。另81年1 月18
      日之股東臨時會決議錄、董事會議紀錄、常務董事會會議
      紀錄，係依經濟部80年12月28日經 (八○）商129933號函
      要求儘速補選常務董事，乃奉主管機關之命，亦有其必要
      性，不得不然，又豈能謂非授權範圍？而該次股東臨時會
      選出之董事，與自訴人所不否認之發起人會議選出之董監
      事名單相較，僅係將原董事丁○○之弟陳振民換成丁○○
      之母陳王蔚雲，常務董事及董事長之選舉結果亦均與自訴
      人所不否認之原常務董事及董事長相同，並無損及自訴人
      權益之情事，矧自訴人既自承其係概括授權被告丁○○處
      理台青公司業務，長年居住國外，則被告丁○○於經營公
      司業務過程中所必須處理之事項，其中涉及登記形式上必
      須股東同意者，被告丁○○以股東留存公司印鑑便宜行事
      ，當為公司營運所必須，且自訴人既留存印鑑於公司，亦
      見其概括授權之意，被告丁○○基於授權且有事實之必要
      性而辦理，亦無偽造文書之可言。自訴人雖稱被告上開行
      為係超出授權範圍云云。然公司設立時，自訴人並不在國
      內，此外，台青公司於八十年八月十五日為申請延展開業
      、十二月二日開會為擬增加所營事業等作業時，自訴人亦
      分別在國外，此亦有出入境紀錄在卷可稽，則被告丁○○
      上開經營公司所必須之行為，是否亦涉及偽造文書罪嫌？
      乃自訴人嗣後就台青公司歷次股東會議選擇性擇其一、二
      追究被告偽造文書罪責，對於其他歷經相同作業之股東、
      董事會議決議及與主管機關相關部門之文書往來則捨棄不
      究或不認為犯罪，所採之準則，亦有可議。自訴人既係概
      括授權被告處理台青公司相關業務進行事宜，則被告等據
      此所為業務上行為，自難遽認係有偽造文書犯行。至被告
      等向經濟部登記之事項，係增資、股東、董事變更、股權
      變更之事項，因變更為真實，當無使不實登載可言，有關
      召開會議與否，何人參與、何人未參與，經濟部商業司未
      予登載，此部分亦無使公務員職務上登載不實之犯行。
五、末查；台青公司之設立及經營，均係由自訴人及被告丁○○
    二人負責，此為雙方所不之爭之事，而台青公司股東中，除
    丁○○與自訴人外，其餘股東包括被告丙○○、甲○○等分
    別係被告丁○○或乙○○各自找來之人頭股東，凡此亦經被
    告之父親陳孟博及自訴人之配偶唐靜儀、配偶之舅舅劉凱午
    等證述屬實，均有如上述。再依證人即會計師陳達於原審證
    稱：公司設立時是丁○○拿資料給我，增資時也是丁○○一
    人來送資料等語（見原審卷第一０三頁）。從而被告丙○○
    辯稱伊僅為掛名之董事長，所有事情皆是其夫丁○○處理，
    伊並未過問公司事務，對本案毫不知情等語，被告甲○○辯
    稱：伊受雇於丁○○擔任秘書，僅提供名義供丁○○開設公
    司，對公司設立、營運均未參與，其皆依丁○○指示辦理，
    對本案亦不知情等情，應屬可採。其他查無證據足以證實自
    訴人所指台青公司八十年六月一日上午所召開之董事會議，
    及於八十年七月十六日，向經濟部申請變更公司登記，於台
    青公司八十一年元月十八日上午九時召開之股東臨時會，同
    日上午十時召開之台青公司董事會議，被告丙○○、甲○○
    二人有何觸犯刑法行使偽造私文書罪嫌，使公務員職務上登
    載不實罪嫌以及背信之罪嫌，故渠二人被訴犯行亦無法證明
    。
六、綜上所述，本件自訴人所指被告共同涉犯刑法行使偽造私文
    書、使公務員職務上登載不實罪嫌及背信等罪嫌，均屬不能
    證明。原審以被告丁○○、丙○○、甲○○三人，除其中丁○○係受自訴人概括授權處理台青公司營運者外，其餘二人
    亦僅係台青公司人頭股東，此部分事實為兩造所不爭執，而
    本案被告丁○○為台青公司辦理增資作業，及製作股東會議
    決議等文書，屬必須且在概括授權範圍內，不能證明被告等
    犯罪，而為被告無罪之諭知，經核尚無不合；自訴人上訴意
    旨仍砌陳詞指被告犯罪而指摘原判決不當，為無理由，應予
    駁回。
七、據上論斷，應依刑事訴訟法第368條，判決如主文。
中　　華　　民　　國　　96　　年　　6 　　月　　28　　日
　　　　　　　　　刑事第七庭    審判長法　官  江國華
　　　　　　　　　　　　　　　　　　  法　官  許宗和
　　　　　　　　　　　　　　　　　　  法　官  許錦印
以上正本證明與原本無異。
如不服本判決，應於收受送達後十日內向本院提出上訴書狀，其
未敘述上訴之理由者並得於提起上訴後十日內向本院補提理由書
（均須按他造當事人之人數附繕本）。
                                      書記官  楊妙恩
中　　華　　民　　國　　96　　年　　7 　　月　　4 　　日
